最　高　行　政　法　院　判　決
                                      100年度判字第869號
上訴人（即曾煥宗等如原審判決所示34人之被選定當事人）
            賴文貞
          　江墩
　          曾國棟
被 上訴 人　彰化縣員林鎮公所
代　表　人　吳宗憲
參  加  人　黃朝海
訴訟代理人　李淵源　律師
上列當事人間耕地三七五租約事件，上訴人對於中華民國99年7
月7日臺中高等行政法院98年度訴字第407號判決，提起上訴，本
院判決如下：
　　主  文
上訴駁回。
上訴審訴訟費用由上訴人負擔。
　　理  由
一、上訴人等共有坐落彰化縣員林鎮○○段1054、1055、1056地
    號土地（下稱系爭土地），由參加人承租，雙方訂有私有耕
    地租約書，租期至民國97年12月31日屆滿。承租人於98年間
    申請繼續承租，上訴人等亦以擴大家庭農場經營規模申請收
    回系爭土地自耕，經被上訴人審查承租人之收入扣除支出為
    正數，足以維持一家生活，出租人並無耕地三七五減租條例
    （下稱減租條例）第19條第1項第1款及第3款之情形，核定
    出租人准予收回自耕。惟被上訴人嗣發現系爭土地使用分區
    原為農業區，前於85年4月12日已變更編定為都市○○○○
    區○○道用地之非農業區，不符合「耕地」之規定，爰變更
    核定，改為出租人不得收回自耕，准予承租人續訂租約6年
    ，於報彰化縣政府同意備查後，以98年5月27日員鎮民字第
    0980015339號函復上訴人及承租人。上訴人不服，循序提起
    行政訴訟，為原審判決駁回，而提起本件上訴。
二、上訴人起訴主張略以：按私有出租耕地97年底租約期滿處理
    工作手冊及內政部97年7月1日台內地字第0970105525號有關
    「自耕地」之認定解釋函，違反行政程序法第150條、第160
    條第2項規定，並無拘束人民之效力，被上訴人並認定系爭
    土地與自耕地要件不符合內政部函釋「耕地」與「自耕地」
    之規定，而核准承租人續租，其所憑理由違反憲法與法律之
    規定，明顯違法。又72年11月29日修訂減租條例原第19條增
    訂第2、3項，其目的為擴大家庭農場經營規模，其要件在於
    業主兼自耕農，審核重點在出租人是否有自耕能力，不問「
    自耕地」是否為出租人所有，只要補償給佃農即得收回。減
    租條例第19條第2項，已放寬出租人收回其出租地之限制。
    因之，所指「自耕地」顯然指「自耕之土地」或「現耕地」
    ，也可解為「自耕之農地」或「自有農地實際耕作者」無疑
    。況農業發展條例（下稱農發條例）第3條並無「自耕地」
    之定義，惟被上訴人卻以內政部97年函釋審核基準，增加法
    律所無之限制，顯然違反法律保留原則。按農發條例第3條
    第11款所定義之「耕地」僅指依區域計畫法所劃分為一般農
    業區、特定農業區、山坡地保育區、森林區內作為農牧使用
    之土地而言。因之，本件都市計畫內劃為員林都市○○○○
    區○○道用地之農業用地，若認系爭土地均非屬耕地，而不
    適用減租條例之規定，則不啻宣告凡都市計畫區內農業用地
    之租賃均不適用減租條例之規定。又本件系爭土地遭被上訴
    人列為「非屬耕地」，依農發條例第20條第1項規定，當然
    無適用減租條例之餘地。減租條例於72年12月23日公布實施
    至今從未變動，其「耕地」與「自耕地」用詞亦未曾改變，
    原處分卻以92年2月7日修正公布之農發條例定義，割裂適用
    在減租條例條文，明顯違背減租條例第1條規定之法律適用
    ，亦違背減租條例之立法目的，更違反行政程序法第4條至
    第10條之一般原理原則。再者，被上訴人認為系爭土地與自
    耕地均為非耕地，則於97年12月31日租期屆滿時，依農發條
    例第20條第1項規定，即不適用減租條例之規定，應自98年1
    月1日起任由出租人收回抑或依契約自由原則締結新農業用
    地租賃契約，不應再以公權力干預私權，更無再依減租條例
    強制續約之理。系爭土地固於85年間經變更為非農業區，然
    系爭土地因依法應完成之細部計畫遲未完成，且至98年4月
    20日仍未完成，則依據「計畫書中土地使用之特別規定」欄
    位所載之附帶條件，被上訴人本應於收到紀錄文（85年）起
    算滿3年後，應另行依法定程序檢討維持第二次通盤前原計
    畫農業區。而被上訴人若確有依附帶條件執行，則系爭土地
    於上訴人申請收回自耕時（98年1月間）自應仍屬農業區，
    即無被上訴人所指因系爭3筆土地非屬農業區之農業用地而
    不得收回自耕之問題。系爭土地原承租人黃河松，於96年10
    月時，享有耕地租約優先購買權，於拍賣程序購買系爭土地
    鄰地即同段1057地號土地，亦可證本區段土地確實為農業區
    之農業用地等語，求為判決撤銷訴願決定及原處分，被上訴
    人應依法核准上訴人等共有系爭土地收回自耕。
三、被上訴人則以：系爭土地原為農業區，於85年4月12日依法
    變更編定為員林都市○○○○區○○道用地之非農業區，惟
    依法應完成之細部計劃未完成，未能准許依變更後計劃用途
    使用者，依據彰化縣政府釋示，系爭土地屬都市計畫內之土
    地，未符合農發條例第3條第11款「耕地」之規定。按私有
    出租耕地97年底租約期滿處理工作手冊及內政部97年7月1日
    台內地字第0970105525號函釋意旨，此耕地仍可依原使用分
    區別作農牧耕作使用，亦可據以申請農地農用證明，惟不符
    擴大農場規模收回自耕條件，故核定不得收回自耕。系爭土
    地已依都市計畫法定程序，完成主要計畫變更為非農業區使
    用，雖細部計劃尚未發布及政府尚未辦理區段徵收。上訴人
    欲收回之出租耕地，如非屬上開農發條例所稱之耕地，惟依
    內政部85年5月7日台（85）內地字8579419號函意旨，尚得
    依減租條例第17條第1項第5款規定終止租約等語資為抗辯，
    求為判決駁回上訴人之訴。
四、原審斟酌全辯論意旨及調查證據之結果，以：本件上訴人所
    有系爭土地於農發條例89年1月4日修正施行前已依減租條例
    之規定訂定租約，而上訴人為擴大家庭農場經營規模申請收
    回自耕之系爭三七五租約土地已於85年4月12日依都市計畫
    法變更編定為員林都市○○○○區○○道用地之非農業區，
    內政部97年7月1日台內地字第0970105525號函釋將減租條例
    第19條第2項規定之「耕地」及「自耕地」限縮於92年2月7
    日修正公布農發條例第3條第11款所指之「耕地」，不及該
    條款所規定「耕地以外之農業用地」，雖有未當，惟系爭土
    地既經都市計畫劃定其○○○區○○○區○○道用地，自仍
    不符依都市計畫法劃定為農業區、保護區田、旱地目土地之
    農業用地定義，而非屬耕地。系爭土地既經編定○○○區○
    ○道用地，即難作為家庭農場經營使用；且上訴人等雖不得
    以擴大家庭農場經營規模收回系爭土地自耕，惟渠等於辦理
    續訂租約後，仍得依減租條例第17條第1項第5款及第2項規
    定，辦理終止租約及補償事宜後，收回系爭土地，其竟為規
    避上開規定，而以同條例第19條第2項規定申請收回系爭土
    地，亦有未合。因將原決定及原處分均予維持，駁回上訴人
    之訴。
五、本院查：按「耕地租約期滿時，有左列情形之一者，出租人
    不得收回自耕：一、出租人不能自任耕作者。二、出租人所
    有收益足以維持一家生活者。三、出租人因收回耕地，致承
    租人失其家庭生活依據者。出租人為擴大家庭農場經營規模
    ，得收回與其自耕地同一或鄰近地段內之耕地自耕，不受前
    項第二款規定之限制。」為減租條例第19條第1項、第2項所
    明定。是出租人擬依上開第2項規定，申請收回自耕之三七
    五租約土地及其自耕地自仍須為耕地，否則其申請即與法不
    合。查上訴人所有系爭土地，於農業發展條例89年1月4日修
    正施行前固依減租條例之規定訂定租約，惟上訴人為擴大家
    庭農場經營規模申請收回自耕之上開三七五租約土地已於85
    年4月12日依都市計畫法變更編定為員林都市○○○○區○
    ○道用地之非農業區，此有被上訴人98年4日20日簡便行文
    表附原審卷可稽，姑不論減租條例第19條第2項規定之「耕
    地」及「自耕地」是否除92年2月7日修正公布農發條例第3
    條第11款所指之「耕地(即依區域計畫法劃定為特定農業區
    、一般農業區、山坡地保育區及森林區之農牧用地)」外，
    尚及於該條例第3條所規定之耕地以外之農業用地。惟依上
    揭說明，系爭土地既經都市計畫劃定其○○○區○○○區○
    ○道用地，自仍不符耕地或耕地外之農業用地，而非屬減租
    條例之耕地。原判決以系爭土地既經編定○○○區○○道用
    地，即難作為家庭農場經營使用，上訴人依減租條例第19條
    第2項規定申請收回系爭土地，即有未合，因將原決定及原
    處分均予維持，駁回上訴人之訴，依法並無不合。又按「編
    為某種使用地之土地，於其所定之使用期限前，仍得繼續為
    從來之使用。」土地法第83條定有明文，再參諸最高法院64
    年台再字第80號判例所示「土地法第82條所謂「凡編為某種
    使用之土地，不得供其他用途之使用」，並非排除於其所定
    之使用期限前，仍為繼續從來之使用，此觀同法第83條之規
    定自明。自不能因系爭土地經編為住宅區用地，即認為原耕
    地租賃關係當然終止，而無耕地三七五減租條例第15條之適
    用。」及行政院83年11月28日臺財字第44533號函示：「農
    業用地經都市計畫變更為新市鎮特定區、住宅區或其他使用
    分區，在細部計畫未完成法定程序前，如經都市計畫主管機
    關認定，仍應依原來之土地使用分區別（或用地別）管制而
    視為農業用地，．．．」之意旨，足認耕地如僅編定為都市
    計劃範圍內住宅區建築用地，而未完成細部計畫，依前開規
    定及說明，尚得為耕地三七五租約之耕地對象。惟按課予義
    務訴訟之裁判，以事實審行政法院言詞辯論終結時之法律及
    事實狀態為基準時，本件上訴人起訴請求判命被上訴人就系
    爭土地作成准予收回自耕之行政處分，自係提起課予義務訴
    訟，本件判決自應以原審言詞辯論終結時之事實狀態作為判
    決基準。經查本件都市計畫之細部計畫已於原審99年6月23
    日言詞辯論期日前之98年7月29日完成發布實施，此有被上
    訴人98年11月30日之簡便行文表附原審卷第229頁可稽，從
    而系爭土地自不得作為減租條例收回自耕之對象，上訴意旨
    主張本件系爭土地固於85年4月12日，依都市計畫法變更編
    訂為員林都市○○○○區○○道用地，然主管機關就系爭土
    地之使用未定有期限，依土地法第83條規定，及最高法院64
    年台再字80號判例意旨，自仍得繼續作為農業使用，亦得為
    耕地三七五租約之標的，屬減租條例第19條第2項所指之耕
    地及自耕地，無所謂難以作為家庭農場經營使用之情事，原
    判決顯有判決不適用法規之違法，自不足採。上訴論旨，仍
    執前詞，指摘原判決違背法令，求予廢棄，為無理由，應予
    駁回。
六、據上論結，本件上訴為無理由。依行政訴訟法第255條第1項
    、第98條第1項前段、第104條、民事訴訟法第85條第1項前
    段，判決如主文。
中　　華　　民　　國　　100　 年　　6　　 月　　2　　 日
                    最高行政法院第一庭
                        審判長法官　鍾　耀　光
                              法官　黃　淑　玲
                              法官　鄭　小　康
                              法官　林　樹　埔
                              法官　陳　秀　

以  上  正  本  證  明  與  原  本  無  異
中　　華　　民　　國　　100　 年　　6　　 月　　3　　 日
　　　　　　　　　　　　　　　書記官　黃　淑　櫻